---
title: "Chaîne de Markov: Réservoir"
author: "Luis González, Estia Maliqari"
date: "14/11/2019"
output: html_document
---

```{r setup, include=FALSE}
knitr::opts_chunk$set(echo = TRUE, eval=TRUE, error = FALSE, tidy = FALSE)
```

## **Préliminaires: Bibliothèques nécessaires**
```{r}
install.packages("markovchain")
install.packages("ggplot2")
install.packages("reshape2")
library(markovchain)
library(ggplot2)
library(reshape2)
```

## **Question 1 :** *Montrer que Z_n est une chaîne de Markov. Donner son espace d'état et sa fonction de répartition.*
Pour Z_n+1 on a :  
    - Z_n + X_n+1 pour 1 <= Z_n + X_n+1 <= c  
    - c-1         pour Z_n + X_n+1 > c  
    - 0           pour Z_n + X_n+1 <= 1  

Alors, on a Z_n+1 = f(Z_n , X_n+1). L'état futur dépend seulement de l'état présent et pas du passé. (Z_n) est bien une chaîne de Markov. 
Le fonction de transition est donné par le fonction *populate(i, j)*, où i et j sont deux états.  
La suite (X_n) suit la loi p qui est donné ci-dessous.  
*Tenons en compte qu'en langage R, l'indice du vecteur commence de 1 et pas de 0.*

```{r}
c=7
p <- c(0.1, 0.6, 0.1, 0.05, 0.05, 0.05, 0.05)
etats <- 0:(c-1)

h <- function(j) {
  sum=0
  for(k in etats) {
    if(k>=j)
      sum=sum+p[k+1]
  }
  return (sum)
}

P <-matrix(0, nrow=c, ncol=c)

populate <- function(i, j) {
  if((i==j) & (i==0)) p[1]+p[2]
  else if (j==i-1) p[1]
  else if (j==c-1) h(c-i)
  else if (j>=i) p[j-i+2]
  else 0
  
}

for(i in etats){
  for(j in etats){
    P[i+1,j+1] <- populate(i,j)
  }
}
```

### Espace d'états
L'espace d'états est l'ensemble de 0 à c-1 : E = {0, 1, ..., c-1}.
```{r}
et <-as.character(etats)
print(et)
```

### Matrice de transition
La matrice de transition P est construit à travers des fonctions au-dessus. 
```{r}
CM <- new("markovchain", states=et, byrow=TRUE, transitionMatrix=P, name="Volume du reservoir")
print(CM)
```

## **Question 2 :** *Tracer une trajectoire du réservoir dans l'intervalle de temps [0,100].*

Dans l'enoncé il est demandé de prendre c=10 comme niveau maximal du réservoir. Cependant, la loi suggerée p de X_n nous donne des probabilités pour un niveau maximal de 6. C'est pourquoi les solutions sont réalisés tenant en compte c=7.
Le fonction ci-dessous nous donne une réalisation d'une trajectoire de la chaîne Z_n prenant pour chaque paire d'états son probabilité.

```{r}
sim.mc <- function(i0, P, n.sim){
  S=1:nrow(P)
  Z=rep(0, n.sim)
  Z[1]<-i0
  for(i in 2:n.sim){
    Z[i]<-sample(x=S, size=1, prob=P[Z[i-1],])
  }
  return(Z)
}

```

### Graphique du trajectoire 
Dans le graphique suivant, on peut voir la trajetoire du niveau du réservoir dans l'intervalle [0,100]

```{r}
niv <- sim.mc(1, P, 100)-1
qplot(x=1:100,y=niv, main="Trajectoire du niveau du réservoir dans l'intervalle [0,100]", 
xlab ="Temps", ylab="Volume", 
geom = c("line", "point")) + geom_point(color='#009999') + geom_line(color="#009999")
```

## **Question 3** *Tracer 1000 trajectoires, estimer le niveau moyen du réservoir et faire le calcul analytique*

### Simulation des 1000 trajectoires
```{r}
z1000 <- replicate(1000, sim.mc(1, P, 100)-1)
rownames(z1000) <- paste("Temps", seq(0:99))
colnames(z1000) <- paste("Trajectoire ", seq(1:1000))
z1000df <- as.data.frame(z1000)
z1000df$temps <- rownames(z1000df)
mz1000df <- melt(z1000df, id.vars="temps") 
ggplot(mz1000df, aes(x=temps, y=value, group=variable)) +
    theme_gray() +
    theme(panel.grid=element_blank()) +
    geom_line(size=0.075, alpha=0.075, colour="#D6604D") +
    theme(axis.title.x=element_blank(),
    axis.text.x=element_blank()) +
    ggtitle("1000 trajectoires du niveau du réservoir dans l'intervalle [0,100]") +      
    ylab("Volume")
```

### Niveau moyen du réservoir par simulation
```{r}
mean_sim <- mean(z1000)
print(mean_sim)
```
### Niveau moyen du réservoir par analyse
```{r}
n<-100
meanZ<- function() {
  mean<-0
  for(y in etats){
    mean<-mean+(y*(CM^n)[1, y+1])
  }
  return (mean)
}
print(meanZ())
```
_*Conclusion:* Quand on augmente le nombre de simulations, la moyenne de ces simulations tends vers la moyenne du calcul analytique._

## **Question 4 : ** *Calculer et estimer la valeur moyenne de T lorsque le niveau initial est u = 4.*

```{r}
z1000_u4 <- replicate(1000, sim.mc(5, P, 100)-1)
T <- c()
for(i in 1:100){
T[i] <- sum(z1000_u4[,i]==0)
}
print(mean(T))
```

## **Question 5 : ** *Calculer la loi stationnaire de Z_n et le niveau moyen d'équilibre de ce réservoir.*

### Loi stationnaire de Z_n

On trouve la loi stationnaire de Z_n à l'aide du code suivant :

```{r}
K<-c
A_basic <- t(diag(rep(1,K))-P)
b_basic <- rep(0,K)

A_constr <- rbind(A_basic,rep(1,K))
b_constr <- c(b_basic,1)

pi_lineq <- t(solve(t(A_constr)%*%A_constr,t(A_constr)%*%b_constr))
print(pi_lineq%*%P)
```
### Niveau moyen d'équilibre

Nous venons de trouver la loi stationnaire de Z_n, qui est également la loi d'équilibre de Z_n. On déduit que le dernier état, le "6" a la plus grande probabilité.  La probabilité moyenne est notée ci-dessous. Elle est plus proche avec la probabilité stationnaire de l'état "5".

```{r}
print(mean(pi_lineq))
```

Pour le cas de la variance, on trouve :
```{r}
print((sd(pi_lineq)^2))
```
